臺灣臺北地方法院民事判決　　　　　　100年度家訴字第253號
　　原　　　告　韓蘊茹
　　訴訟代理人　廖婉君律師
　　被　　　告　仝家駿
上列當事人間確認婚姻不成立事件，本院於民國　100　年 8 月
24 日言詞辯論終結，判決如下：
    主  文
確認原告與被告間之婚姻關係不成立。
訴訟費用由被告負擔。
    事實及理由
一、本件原告起訴意旨：兩造於民國  91 年 6 月 19 日向松山
    戶政事務所辦理結婚登記，然兩造間未舉行結婚之公開儀式
    ，更未有任何證人親見或親聞兩造有結婚之真意，兩造既未
    依  96 年 5 月 23 日修正前民法第  982 條第 1項規定舉
    行公開儀式，僅在戶籍上為結婚登記，有婚姻形式，未備法
    定之婚姻成立要件，依修正前民法第  988  條第 1 項第 1
    款規定，兩造婚姻顯屬不成立。如法院認兩造婚姻成立，因
    原告雖期待能與被告共同展開美滿之家庭生活，然而事與願
    違，婚姻關係已難維持，訴請判決離婚等語。訴之聲明：（
    一）先位聲明：請求確認原告與被告間之婚姻關係不成立；
   （二）備位聲明：請准判決原告與被告離婚。
二、被告則以：結婚證書上的證人是親自簽名蓋章的，兩造結婚
    時並沒有舉行公開儀式等語置辯。
三、按訴之預備的合併，以原告所主張之數項法律關係不能並存
    為其要件，法院應依原告所列聲明及訴訟標的之順序，依次
    審判之，即應就先位之訴先為審判，必先位之訴無理由時，
    始得就預備之訴調查裁判（最高法院83年度台上字第2784號
    、85年度台上字第1522號判決意旨參照）。本件原告係以預
    備合併之訴方式起訴，而其先位請求確認兩造婚姻關係不成
    立與備位離婚請求，係不能併存之起訴聲明，依上開實務見
    解，本院應先就原告之先位聲明審理。
四、次按確認法律關係之訴，非原告有即受確認判決之法律上利
    益，不得提起之，民事訴訟法第 247 條第 1 項前段定有明
    文。所謂即受確認判決之法律上利益，係指因法律關係之存
    否不明確，原告主觀認為其法律上地位有不安之危險存在，
    而此項危險得以對於被告之確認判決除去者。查本件原告以
    兩造並未舉行結婚之公開儀式為由，請求確認婚姻關係不成
    立，然原告戶籍謄本既仍記載兩造為夫妻，顯見原告就系爭
    婚姻關係之存否即有主觀之不明確，足致原告之法律上地位
    有受侵害之危險，並得以確認兩造間婚姻關係不成立之判決
    除去此種不安之狀態，揆諸前揭說明，原告有即受本件確認
    判決之法律上利益，自得提起本件確認婚姻不成立之訴，合
    先敘明。
五、得心證之理由
（一）經查，兩造於  91 年 5 月 11 日結婚等情，此有原告提
      出之結婚證書、結婚登記申請書、戶籍謄本在卷可稽，且
      為兩造所不爭執，堪信為真實。又原告主張結婚當時並未
      舉行任何公開儀式乙節，業據被告到庭陳稱結婚時並沒有
      公開儀式等語（見本院 100 年 8 月 24 日言詞辯論筆錄
      ），既為被告所不爭執，足資採信。
（二）按關於親屬之事件，在民法親屬編施行前發生者，除本施
      行法有特別規定外，不適用民法親屬編之規定；其在修正
      前發生者，除本施行法有特別規定外，亦不適用修正後之
      規，民法親屬編施行法第  1 條定有明文。經查，本件兩
      造結婚日期為 91 年 5 月 11 日，結婚登記於  91 年 6
      月 19 日，已如前述，是本件即應適用  96  年 5 月 23
      日修正公布前之民法親屬編規定。又依修正前民法第 982
      條規定：「結婚，應有公開儀式及二人以上之證人；經依
      戶籍法為結婚之登記者，推定其已結婚。」可見親屬編修
      正前採儀式婚主義，故兩造婚姻是否合法有效成立，仍應
      以結婚有無公開儀式及二人以上之證人為斷，至於書立結
      婚證書及辦理戶籍登記，均非結婚之要件。另雖修正前民
      法第 988 條第 1 款規定結婚不具備公開儀式者無效，觀
      諸民法無婚姻不成立之規定，惟民事訴訟法第  568 條第
      1 項既明文規定得提起確認婚姻不成立之訴，而論理上法
      律行為也必須成立後，始有是否無效之問題，是夫妻結婚
      未舉行公開儀式者，應可依婚姻關係不成立認定之。查本
      件兩造於結婚時並未舉行公開儀式，已如前述，則依前開
      說明，兩造間之婚姻關係不成立，堪已認定。
六、綜上所述，原告主張兩造婚姻關係不成立，為有理由，應予
    准許。原告之先位確認兩造婚姻關係不成立之請求，即經本
    院准許，則其不能併存之備位離婚請求，無須審理裁判，附
    此敘明。
七、結論：本件原告之訴為有理由，依民事訴訟法第 78 條，判
    決如主文。
中    華    民    國    100    年  8      月  31      日
                    家事法庭法      官  彭南元
以上正本係照原本作成。
如不服本判決，應於判決送達後20日之不變期間內，向本院提出
上訴狀。
中    華    民    國    100    年  8      月  31      日
                            書  記  官  尹遜言